臺灣高等法院高雄分院刑事判決　　　　 94年度上易字第618號
上　訴　人　臺灣高雄地方法院檢察署檢察官
被　　　告　甲○○
上列上訴人因被告妨害兵役案件，不服臺灣高雄地方法院94年度
易字第967 號中華民國94年7 月21日第一審判決（起訴案號：臺
灣高雄地方法院檢察署93年度偵字第23945 號），提起上訴，本
院判決如下：
    主  文
上訴駁回。
    理  由
一、本案經本院審理結果，認第一審判決以檢察官所舉之證據無
    法認定被告甲○○確有避免兵役召集處理之意圖，此外，復
    查無其他積極證據足認被告有何妨害兵役之犯行，本件核屬
    不能證明被告犯罪，故對被告為無罪之諭知，核無不當，應
    予維持，並引用第一審判決書記載之證據及理由（如附件）
    。
二、檢察官上訴意旨略以：被告為後備軍人，遷移住居所卻未依
    規定申報，致使高雄市後備司令部所發之教育召集令無法送
    達，依妨害兵役治罪條例第10條第3 項之規定，被告即應以
    「有避免召集之意圖」論，而應依同法第6 條之規定論處云
    云。惟查：民國91年6 月26日經總統明令公布修正之妨害兵
    役治罪條例第10條第1 項增列「意圖避免召集處理」為構成
    要件，而同條第3 項之罪又以犯第1 項之罪為前提，自難排
    除上開增列要件之適用。雖修正後之條文仍保留「以意圖避
    免召集論」之擬制用語，似仍沿用修正前舊法之擬制規定，
    然依修正後之法條文意，既明確以「意圖避免召集處理」為
    要件，則該「以意圖避免召集論」之文字應認係贅文。會有
    如此之用語，或因立法之疏漏，但在條文文字未修正前，仍
    應依新修正之法條規定，認須以有避免召集處理之意圖為要
    件（最高法院92年度台非字第404 號判決參照）。故行為人
    若無避免召集處理之意圖，則不構成上開犯罪。本件被告辯
    稱伊從未在戶籍地即高雄市○○區○○路852 巷29號居住，
    而四處租屋，該戶籍地當初係伊母親承租，但母親自87、88
    年間，即搬離該處，嗣91年間伊始與母親搬至高雄市○○區
    ○○路126 巷4 號4 樓租屋處，但因房東不同意伊與母親將
    戶籍遷入，故戶籍始終設在上開建工路等語，雖未能提出證
    據以實其說，惟被告本無自證己罪之義務，除非有積極證據
    ，否則被告辯解縱使虛偽或不能成立，亦不能以此遽論被告
    之犯罪行為。本件檢察官所提出之證據既不足認定被告有避
    免召集之意圖，自不能以召集令無法送達為唯一認定被告犯
    罪之證據，是檢察官上訴，非有理由，應予駁回。
據上論斷，應依刑事訴訟法第第368條，判決如主文。
本案經檢察官王登榮到庭執行職務。
中　　華　　民　　國　　94　　年　　11　　月　　17　　日
            刑事第六庭    審判長法  官  王憲義
                                法  官  張盛喜
                                法  官  李璧君
以上正本證明與原本無異。
不得上訴。
中　　華　　民　　國　　94　　年　　11　　月　　17　　日
  　　　　　　　　　　　　　　　書記官  唐奇燕
臺灣高雄地方法院刑事判決　　　　　　　 94年度易字第967號
公　訴　人　臺灣高雄地方法院檢察署檢察官
被　　　告　甲○○
上列被告因妨害兵役案件，經檢察官聲請以簡易判決處刑（93年
度偵字第23945號），本院依通常程序審理判決如下：
    主  文
甲○○無罪。
    理  由
一、公訴意旨略以：被告甲○○係後備軍人，原設籍於高雄市○
    ○區○○路852 巷29號，然於民國93年間即遷出未住於上址
    ，竟無故未依規定申報遷出，致使高雄市後備司令部所發指
    定應於93年9 月7 日8 時前往高雄縣旗山鎮○○○路170 號
    「南勝湖營區」報到之教育召集令無法送達，因認被告涉犯
    妨害兵役治罪條例第10條第3 項、第1 項第3 款之罪嫌，而
    應依同條例第6 條第2 項規定科刑云云。
二、按犯罪事實應依證據認定之，無證據不得認定犯罪事實；又
    不能證明被告犯罪者，應諭知無罪之判決，刑事訴訟法第15
    4 條第2 項、第301 第1 項分別定有明文。次按刑事訴訟法
    上所謂認定犯罪事實之證據，係指足以認定被告確有犯罪行
    為之積極證據而言，如未能發現相當證據或證據不足以證明
    ，自不能以推測或擬制之方法，為裁判基礎（最高法院29年
    上字第3105號及40年台上字第86號判例參照）；且認定犯罪
    事實所憑之證據，雖不以直接證據為限，間接證據亦包括在
    內，然無論直接證據或間接證據，其為訴訟上之證明，須於
    通常一般之人均不致有所懷疑，而得確信其為真實之程度者
    ，始得據為有罪之認定，倘其證明尚未達此一程度，而有合
    理之懷疑存在而無從使事實審法院得有罪之確信時，即應由
    法院為諭知被告無罪之判決（最高法院76年台上字第49 86
    號判例參照）。再妨害兵役治罪條例第10條第1 項第3 款之
    「居住處所遷移，無故不依規定申報者」，係以「意圖避免
    召集處理」為其主觀構成要件，該罪屬刑事法上之目的犯，
    倘行為人並無避免召集處理之意圖，即不得遽以該罪相繩（
    最高法院92年度台非字第404 號判決意旨參照）。
三、公訴人認為被告涉有上開犯行，無非係以高雄市後備司令部
    所發之教育召集令、教育召集令受領回執、教育召集令交付
    通知書、高雄市後備司令部列管後備軍人行方不明遷出未報
    移送法辦年籍表各1 紙為其論罪依據。訊據被告對於其自88
    年間起即未居住於高雄市○○區○○路852 巷29號戶籍地，
    而一直住於高雄市○○區○○路126 巷4 號4 樓處所，且直
    至94年間始將戶籍地遷至高雄市○○區○○路126 巷4 號4
    樓處所，期間並無申報遷出等情，固為坦承，然堅詞否認妨
    害兵役之犯行，辯稱：93年間我與母親一直住於高雄市○○
    區○○路126 巷4 號4 樓處所，當時設於高雄市○○區○○
    路852 巷29號之戶籍地並無人居住，我根本不知有本件教育
    召集之事，並無逃避召集之意圖等語。經查：
  (一)按刑法之故意，係指認識犯罪之構成事實，且進而決定為其
    行為之意思；其中決定為其行為之意思，皆有一定之遠因，
    即「動機」，通常動機與犯罪之成立無關，或以之為科刑時
    應予審酌之事項、或為減刑之要件、或為加重之要件，然於
    特殊之犯罪，若以之為主觀不法構成要件之構成要素者，如
    刑法分則中規定以「意圖」為成立要件之罪，法律既明定為
    犯罪構成要件，則動機已成犯罪內容之一部分，不得再視為
    一般之動機，故目的犯（意圖犯）在主觀上除須具備故意之
    構成要件外，尚須具備法定之不法意圖，否則其犯罪即無以
    成立（最高法院93年台上字第4798號判決參照）。次按後備
    軍人「意圖避免召集處理」，而有居住處所遷移，無故不依
    規定申報者，處1 年以下有期徒刑，拘役或科新台幣9 萬元
    以下罰金，妨害兵役治罪條例第10條第1 項第3 款定有明文
    ；又後備軍人犯第1 項之罪，致使召集令無法送達者，以避
    免召集論，分別依第5 條或第6 條科刑，同條第3 項亦定有
    明文；依前開法條規定，本條例第3 項規定「以避免召集論
    」須以犯第1 項之罪為前提，亦即仍須具備「意圖避免召集
    處理」之主觀要件，始有適用之餘地，並非後備軍人一有居
    住處所遷移，無故不依規定申報，而有致召集令無法送達之
    結果即「以避免召集論」。蓋妨害兵役治罪條例第6 條第1
    項係以「意圖避免教育召集」為構成要件，其「意圖」乃避
    免教育召集之特定意圖，同條例第10條第1 項意圖則係避免
    任何一種或數種召集均屬之，故行為人若未依規定申報遷移
    之新住處，而係出於避免任何召集或某一教育召集以外之召
    集，致教育召集令無法送達，依第10條第3 項即可以意圖避
    免（教育）召集論，而依同條例第6 條第1 項科刑，而無庸
    另行證明第6 條第1 項之避免教育召集之特定意圖，此為第
    10條第3 項立法意旨及實益之所在。故第10條第3 項之「以
    意圖避免召集論；分別依第5 條或第6 條科刑之「意圖」，
    應係指第5 條、第6 條針對特定召集加以避免之意圖，與同
    條第1 項之「意圖」未限於針對何種召集之情形自有不同。
    故第10條第3 項之適用自應以犯同條第1 項之罪即有該第1
    項之避免召集的意圖為要件，二者間並無循環論斷之問題，
    要難以此條例第10條第3 項有「以意圖避免召集論」之用語
    ，即逕解為不以具備避免召集之主觀意圖為必要。
  (二)被告於93年間遷移當時之戶籍地而未加申報之客觀事實，固
    經被告於本院審理時坦承在卷，並有高雄市後備司令部所發
    之教育召集令、教育召集令受領回執、教育召集令交付通知
    書、高雄市後備司令部列管後備軍人行方不明遷出未報移送
    法辦年籍表各1 紙在卷可憑（上開資料固屬傳閒證據，然被
    告及檢察官均同意作為證據，且其作成之情況未見有何不適
    當之情形，依刑事訴訟法第159 條之5 第1 項規定，均認有
    證據能力），然被告是否出於避免召集處理之意圖，仍應有
    積極證據證明始得認定之。按後備軍人管理規則第7 條第2
    款規定，後備軍人依前條所定管理事項，應有下列各項之義
    務：戶籍遷出遷入或住址變更申報。被告固應知悉後備軍人
    負有上開義務，惟妨害兵役治罪條例第10條第1 項所謂「意
    圖避免召集處理」，係指被告不申報遷移居住處所乃以避免
    召集處理為積極目的，亦即將此「意圖」明定為主觀犯罪構
    成要件，後備軍人未申報遷移之住所，原因及目的不勝枚舉
    ，避債者、避仇者、至外地工作者、生性疏懶者均有可能，
    並非明知有此申報義務，而未依規定申報，即可逕認其係以
    避免召集為不申報之積極目的，自難僅以其自行遷移住處未
    加以申報，即推認主觀上有避免召集處理之意圖。更況一般
    人非有特定因素，通常不致甘冒刑責，而以避免召集為目的
    ，故意不將戶籍遷至實際居所地，故此情形出於輕忽、懶散
    或不諳法令者，應係常態事實，而以避免召集為針對性目的
    之情形，應屬少數之變態事實，且依社會實情，民眾遷移住
    所多年未申報之情形，非在少數，此觀諸每逢選舉有多人返
    鄉投票之情形，即可自明，若僅以後備軍人在客觀上於相當
    期間未具實遷移戶籍者，均出於「避免召集」之意圖，此種
    認定顯有悖於生活經驗及論理法則，而無從採認。
  (三)從而，遷移住所未依規定申報之情形，其出於「避免召集」
    以外其他意圖者既所在多有，依刑事訴訟法第154 條第1 項
    ：「被告未經審判證明有罪確定前，推定其無罪。」、第2
    項：「犯罪事實應依證據認定之，無證據不得認定犯罪事實
    。」及同法第161 條：「檢察官就被告犯罪事實，應負舉證
    責任，並指出證明之方法。」等規定，檢察官自應就為構成
    要件之「意圖避免召集」的主觀事實，負舉證責任，提出積
    極證據以為證明，尚不得以被告有遷移住所，未於相當時間
    申報之客觀事實，即逕推認其係出於避免召集之意圖。綜上
    所述，公訴人就其所指被告之犯行，尚未舉證達令入確信無
    疑之程度，揆諸前開說明，自不得遽為不利被告事實之認定
    ，則被告避免召集之意圖既無法證明，即不該當妨害兵役治
    罪條例第10條第1 項之犯罪構成要件，既不能證明被告犯罪
    ，自應為被告無罪判決之諭知。
據上論斷，應依刑事訴訟法第452 條、第301 條第1 項，判決如
主文。
本案經檢察官林慧美到庭執行職務。
中　　華　　民　　國　　94　　年　　7 　　月　　21　　日
                  刑事第三庭審判長法　官  高思大
                                  法　官  陳玉聰
                              　  法　官  陳威龍
以上正本證明與原本無異。
如不服本判決，應於收受送達後10日內向本院提出上訴書狀。
中　　華　　民　　國　　94　　年　　7 　　月　　21　　日
　　　　　　　　　　　　　　      書記官  張家瑜
